【裁判字號】    95,台上,403
【裁判日期】    950119
【裁判案由】    貪污
【裁判全文】
最高法院刑事判決              九十五年度台上字第四０三號
    上  訴  人  甲○○
    選任辯護人  王炳輝律師
                蕭世芳律師
上列上訴人因貪污案件，不服台灣高等法院台中分院中華民國九
十四年八月三十日第二審更審判決（九十四年度重上更(三)字第八
九號，起訴案號：台灣彰化地方法院檢察署八十七年度偵字第三
五○一、四六七四號），提起上訴，本院判決如下：
    主  文
原判決撤銷，發回台灣高等法院台中分院。
    理  由
本件原判決撤銷第一審關於上訴人甲○○貪污部分諭知上訴人無
罪之判決，變更檢察官起訴書所引應適用之法條，改判論處上訴
人依據法令從事公務之人員，對於職務上之行為收受賄賂罪刑，
固非無見。
惟查：一、刑事訴訟法第九十五條第一款規定「訊問被告應先告
知犯罪嫌疑及所犯所有罪名。罪名經告知後，認為應變更者，應
再告知。」此乃被告在刑事訴訟程序上應受告知之權利，為憲法
第八條第一項正當法律程序保障內容之一，旨在使被告能充分行
使防禦權，以維審判程序之公平。其所謂「犯罪嫌疑及所犯所有
罪名」，除起訴書所記載之犯罪事實及所犯法條外，自包含依刑
事訴訟法第三百條規定變更起訴法條後之新罪名。法院就此變更
之罪名，應於其認為有變更之情形時，隨時、但至遲於審判期日
前踐行上開告知之程序，使被告知悉而充分行使其防禦權，始能
避免突襲性裁判，而確保其權益。本件上訴人被訴貪污部分，檢
察官起訴書認係涉犯貪污治罪條例第四條第一項第五款之違背職
務收受賄賂罪嫌，原審撤銷第一審關於該部分諭知上訴人無罪之
判決，並變更檢察官起訴書所引應適用之法條，改論以同法第五
條第一項第三款之對於職務上行為收受賄賂罪；但依原審準備程
序筆錄及審判筆錄之記載，其就被告犯罪嫌疑及所犯罪名之告知
，均載稱「詳如起訴書及原審判決書所載」（見原審更(三)卷第四
五、六二頁），對於上開變更起訴法條之同一性事實，固已踐行
調查辯論程序，但僅對上訴人告知檢察官起訴書記載之犯罪嫌疑
及罪名，並未告知所犯「對於職務上之行為收受賄賂」之新罪名
，依上揭說明，其訴訟程序自難謂無瑕疵。二、證人張坤霖於法
務部調查局雲林縣調查站供稱：「（民國八十七年）三月十三日
下午下班時，甲○○有打電話來約我在雲林看守所的停車場見面
，我當天晚上六點半至七點許趕到約定的地點，見到甲○○坐在
自己所有車子的駕駛座，旁邊坐了一位未曾相識的男子，我趨前
將裝有二十萬元現金及茶葉禮盒的綠色手提袋交給甲○○，甲○
○用手比劃要我交給旁邊的男子，我就照他的意思交給該男子，
我就跟甲○○打個招呼說：『我先走了』，然後各自離去」云云
，另證人陳玨安（張坤霖之司機）則稱：「八十七年三月十三日
下午五時下班後不久，張（坤霖）叫我再開車載他到地檢署找甲
○○檢察官，上車前我看到張坤霖提了一盒茶葉禮盒（香拔茶）
用白底綠色圖樣手提袋裝著帶上車，我們到達地檢署後，張坤霖
先到樓上找甲○○檢察官，將上述茶葉禮盒放在前座位置下，我
將車子停在雲林看守所旁邊，隔一陣子，張坤霖和甲○○檢察官
（帶著眼鏡，臉大大的）一道從法警室出來，甲○○走入雲林看
守所停車場內，當時甲○○先到他的車子上，總幹事回到我的車
子上，將上述茶葉禮盒提出，拿去送給甲○○檢察官（時間約在
當晚七時許），張坤霖送完茶葉禮盒後，即回我車上，返回林內
鄉」等語，其等就張坤霖將該置有賄款之茶葉禮盒送交上訴人之
過程，有無先到樓上找上訴人，再同行至停車場交付該禮盒予上
訴人，抑或張坤霖抵達該停車場時，上訴人已在其車之駕駛座內
，二人供述未盡相符，何者較為可採，並非詳明（見原判決第六
、十二頁）。原判決事實欄記載張坤霖收受蔡樹林轉交之該禮盒
後「約於是日下午六時許抵達該署後，為避人耳目乃先空手至辦
公室內會晤甲○○，說明賄款已備妥，約七時許與甲○○相偕步
出辦公室一齊走到台灣雲林看守所旁之停車場，張坤霖回其座車
取上述禮盒手提袋，再緊隨甲○○至其所有之ＲＫ－4197號自用
小客車邊，依甲○○之指示，將上述裝有賄款之手提袋交給坐在
甲○○駕駛座右邊不知情之一不詳姓名之成年男子，張坤霖始搭
乘原車離去」云云，其併引用上開證人供詞之證據資料，執為認
定事實之依據，但對於其中供述之紛歧，究竟應為如何取捨，及
是否因此影響供述內容之真實性，並未敘明心證之理由，難謂無
理由矛盾及理由不備之違誤。三、審理事實之法院，對於與被告
被訴事實有關之證據，應從各方面詳予調查，以期發現真實，苟
有與待證事實相關之證據尚未查竣，即難為有利或不利於被告之
判斷。證人林正峰於八十七年七月二十七日在第一審證稱：伊係
雲林縣警察局斗南分局刑事組偵查員，自八十六年三月一日起擔
任上訴人（當時任職台灣雲林地方法院檢察署檢察官）之隨侍人
員（迄到庭作證當時仍是），平日送上訴人上下班，上班時間均
在該署內，座位與上訴人同一辦公室，上訴人之車子停放在該署
停車場，位置在「大停車場的宿舍旁」云云，並當庭繪製該停車
場及上訴人停放車輛之相關位置圖存卷（見第一審卷貳第四至七
、二五頁）；倘上訴人當時經警方派有隨侍人員負責其上下班之
安全戒護，證人陳玨安上開所述張坤霖與上訴人自辦公室同行至
停車場，並將行賄禮盒交付上訴人座車駕駛座旁男子，及張坤霖
所稱其在停車場將該禮盒送交上訴人，是否仍有其機會及可能？
且當時上訴人座車位置如何，車內何能即有一男子乘坐於駕駛座
旁代為收受該禮盒？事實並未臻周詳。原審未遑審酌上述證據資
料，予以查明釐清，遽以證人林正峰未能證述案發當日上訴人座
車停放何處，認其供詞不能為上訴人有利之認定，自嫌調查職責
未盡，難昭折服。以上或為上訴意旨所指摘，或為本院得依職權
調查之事項，應認原判決仍有撤銷發回更審之原因。
據上論結，應依刑事訴訟法第三百九十七條、第四百零一條，判
決如主文。
中    華    民    國  九十五  年    一    月   十九   日
                      最高法院刑事第七庭
                          審判長法官  呂  潮  澤
                                法官  吳  昆  仁
                                法官  孫  增  同
                                法官  趙  文  淵
                                法官  吳      燦
      本件正本證明與原本無異
                                      書  記  官
中    華    民    國  九十五  年    一    月  二十三  日
                                                      Ｋ


司法院資訊處製作；財團法人民間司法改革基金會備份。
